---
title: "Identificación de genes que intervienen en la patogénesis del síndrome de Turner"
author: "Félix Francisco Enríquez Romero"
date: "20/4/2021"
output: html_document
---

```{r setup, include=FALSE}
knitr::opts_chunk$set(echo = TRUE)
```

## INDICE
[1.Abstract](#abstract)

[2.Objetivos](#objetivos)

[3.Materiales y métodos](#matmet)

  [3.1.Naturaleza de los datos, tipo de experimento, diseño experimental y tipo de microarrays utilizados](#datos)
  
  [3.2.Métodos utilizados en el análisis (Pipeline)](#pipeline)
  
  [3.3.Descripción cualitativa de cada paso](#steps)

[4.Resultados del análisis](#resultados)

[5.Discusión](#dicusion)

[6.Apéndice](#apendice)




## 1.Abstract {#abstract}

## 2.Objetivos {#objetivos}

## 3.Materiales y métodos {#matmet}

## 3.1.Naturaleza de los datos, tipo de experimento, diseño experimental y tipo de microarrays utilizados {#datos}

## 3.2.Métodos utilizados en el análisis (Pipeline) {#pipeline}

## 3.3.Descripción cualitativa de cada paso {#steps}

## 4.Resultados del análisis {#resultados}

## 5.Discusión {#dicusion}

## 6.Apéndice {#apendice}










```{r cars}
summary(cars)
```



```{r imports, message=FALSE}
if (!(require(car))) install.packages("car")
```